【裁判字號】    99,易,1022
【裁判日期】    991124
【裁判案由】    違反水污染防治法
【裁判全文】
臺灣彰化地方法院刑事判決              99年度易字第1022號
公  訴  人  臺灣彰化地方法院檢察署檢察官
被      告  楊瑞寶
上列被告因違反水污染防治法案件，經檢察官提起公訴（99年度
偵字第6386、7328號），本院判決如下：
    主  文
楊瑞寶無罪。
    理  由
一、本件公訴意旨略以：被告楊瑞寶為址設彰化縣溪湖鎮○○里
    ○○路大突巷52之10號「俊慶企業社」之實際負責人，明知
    上開企業社前因經彰化縣政府環境保護局採樣結果，認為所
    排放之廢水不符放流水標準，經彰化縣政府於99年3 月23日
    府授環水字第0990054446號命令停工在案，竟不遵守前開停
    工命令，仍於99年4 月21日仍繼續營運作業，嗣於該日上午
    11時25分許，經行政院環境保護署環境督察總隊中區環境督
    察大隊會同彰化縣政府環境保護局（以下簡稱彰化縣環保局
    ）人員當場稽查結果，始查知上情；復於同年7 月29日11時
    55分許，經環境保護警察第二中隊、彰化縣政府環境保護局
    人員及彰化縣警察局員林分局員警會同稽查，復當場查獲被
    告楊瑞寶仍繼續雇用巫耀洲等職員，在上址繼續從事電鍍五
    金加工作業，因並當場扣得堆高機1 台，認被告所為，係犯
    水污染防治法第38條第1 項之罪嫌等語。
二、本案被告所犯係屬刑事訴訟法第376 條第1 款所列之最重本
    刑為3 年以下有期徒刑、拘役或專科罰金之罪，本院爰依同
    法第284 條之1 之規定行獨任審判。次按被告以外之人（包
    括證人、鑑定人、告訴人、被害人及共同被告等）於審判外
    之陳述，雖不符刑事訴訟法第159 條之1 至第159 條之4 之
    規定，而經當事人於審判程序同意作為證據，法院審酌該言
    詞陳述或書面陳述作成時之情況，認為適當者，亦得為證據
    。當事人、代理人或辯護人於法院調查證據時，知有第159
    條第1 項不得為證據之情形，而未於言詞辯論終結前聲明異
    議者，視為有前項之同意，刑事訴訟法第159 條之5 定有明
    文，立法意旨在於傳聞證據未經當事人之反對詰問予以核實
    ，原則上先予排除。惟若當事人已放棄反對詰問權，於審判
    程序中表明同意該等傳聞證據可作為證據；或於言詞辯論終
    結前未聲明異議，基於尊重當事人對傳聞證據之處分權，及
    證據資料愈豐富，愈有助於真實發見之理念，且強化言詞辯
    論主義，使訴訟程序得以順暢進行，上開傳聞證據亦均具有
    證據能力。查本案後述所援引之全部卷證，公訴人及被告均
    不爭執其證據能力，本院復衡以該等供述證據作成時之情況
    ，應為適當，是可認後述所引用證據之證據能力均無疑義，
    合先敘明。
三、按犯罪事實應依證據認定之，無證據不得認定犯罪事實，又
    不能證明被告犯罪者，應諭知無罪之判決，刑事訴訟法第
    154 條第2 項、第301 條第1 項前段分別定有明文。又事實
    之認定，應憑證據，如未能發現相當證據，或證據不足以證
    明，自不能以推測或擬制之方法以為裁判基礎（最高法院40
    年臺上字第86號判例可資參照）。而所謂證據，係指足以證
    明被告有犯罪行為之積極證據而言，該項證據須適於為被告
    犯罪之證明者，始得採為斷罪之資料，證據雖不以直接證據
    為限，間接證據亦包括在內，然無論直接或間接證據，其為
    訴訟上之證明，須於通常一般之人均不致有所懷疑，而得確
    信其為真實之程度者，始得據為有罪之認定，倘其證明尚未
    達到此一程度，而有合理之懷疑存在時，即應為被告無罪判
    決之諭知（最高法院76年臺上字第4986號判例意旨參照）。
四、本件起訴意旨認被告涉犯水污染防治法第38條第1 項之犯行
    ，無非以被告坦承確曾收受彰化縣政府之停工命令、彰化縣
    政府99年3 月23日府授環水字第0990054446號函、行政院環
    境保護署環境督察總隊中區環境督察大隊99年4 月21日、同
    年7 月29日稽查督察紀錄2 份、現場稽查翻印照片16張及俊
    慶企業社所有之堆高機1 台扣案等情為據。訊據被告楊瑞寶
    固不否認其為上開俊慶企業社之實際負責人，並收受彰化縣
    政府前開停工命令等節，惟辯稱已就上開停工命令向行政院
    環境保護署提起訴願，該署並於99年8 月13日撤銷原處分等
    語。
五、經查：
    （一）被告經營之俊慶企業社依水污染防治法申請復工審核
          ，經彰化縣環保局26日以上之查驗結果，未符合規定
          ，不准予復工，並處停工等情，固有彰化縣政府99年
          3 月23日府授環水字第0990054446號函附卷可稽，而
          俊慶企業社於前開停工命令期間之99年4 月21日、同
          年7 月29日，經行政院環境保護署環境督察總隊中區
          環境督察大隊會同彰化縣政府環境保護局人員當場稽
          查結果，仍不遵行停工命令繼續作業之事實，亦有行
          政院環境保護署環境督察總隊中區環境督察大隊99年
          4 月21日、同年7 月29日稽查督察紀錄2 份可憑，因
          認被告經營之上開企業社違反水污染防治法第38條第
          1 項之規定，函請臺灣彰化地方法院檢察署檢察官偵
          辦，有彰化縣政府99年5 月19日府環水字第09901067
          63號函等件在卷可稽，堪先認定。
    （二）惟查，被告經營之俊慶企業社前於93年10月13日因無
          廢（污）水排放許可證及放流水超過排放標準，經彰
          化縣政府環保局查獲，以其違反水污染防治法第7 條
          第1 項及第14條第1 項之規定，於93年11月30日以府
          授環水字第0930222554號函從一重依同法第40條規定
          裁處罰鍰並命處停工在案。而俊慶企業社於98年7 月
          7 日以俊慶字第980707號函，向彰化縣政府環保局申
          辦水污染防治措施計畫、許可及復工，經彰化縣環保
          局於98年10月13日以府授環水字第0980240774號函通
          知俊慶企業社，謂其所申請廢（污）水排放地面水體
          許可證乙案，經審查符合核發許可之規定，並應於98
          年11月20日前辦理許可證申領事宜。惟彰化縣政府環
          保局旋又以該次之水質查驗非於1 個月內完成，不符
          合水污染防治法第63條第3 項規定，決定重新進行查
          驗程序，乃以言詞表示撤銷前揭授益性行政處分（即
          98年10月13日府授環水字第0980240774號函）而未予
          核發許可證。經彰化縣政府於99年1 月間起連續於1
          個月內抽檢15日以上之水質查驗結果，俊慶企業社並
          未符合放流水之標準，彰化縣政府乃於99年3 月23日
          以府授環水字第0990054446號函否准俊慶企業社復工
          之申請，並處以停工。被告因不服前開停工之行政處
          分，而提起訴願，經行政院環境保護署訴願審議委員
          會審議結果，認：水污染防治法第63條第1 項、第3
          項關於「事業經停業、部分或全部停工者，應於復工
          （業）前，檢具水污染防治措施及污泥處理改善計畫
          申請試車，經審查通過，始得依計畫試車。……前項
          復工（業）之申請，主管機關應於1 個月期間內，經
          15 日 以上之查驗及評鑑，始得按其查驗及評鑑結果
          均符合管制標準時之廢（污）水產生量，作為核准其
          復工（業）之製程操作條件。事業並應據以辦理排放
          許可登記事項之變更登記」之規定，該條文所謂之「
          復工」，係指已領有水污染排放許可證之事業，因有
          水污染防治法規定之違規情事，而遭停工（業）或自
          行申請停工（業）者辦理復工之程序。查本案訴願人
          （即被告）自始未取得水污染排放許可證，與水污染
          防治法第63條規定之要件有別，自無水污染防治法第
          63條之適用，其申請核發廢（污）水排放許可證並無
          需依照該條所定之復工程序，從而彰化縣政府前揭否
          准被告經營之俊慶企業社復工申請，並處以停工之行
          政處分應予撤銷等情，有該署99年8 月13日環署訴字
          第0990066218號訴願決定書在卷可按（見第7328號偵
          查卷第44至46頁）。
    （三）按違法行政處分經撤銷後，溯及既往失其效力。但為
          維護公益或為避免受益人財產上之損失，為撤銷之機
          關得另定失其效力之日期，行政程序法第118 條定有
          明文。而所謂行政處分之撤銷，係指對違法處分使其
          效力歸於消滅，廢止則係對合法處分而言。準此，本
          件據以起訴之前開彰化縣政府之停工行政處分業經訴
          願決定撤銷，已如前述，而該停工處分又非授益性質
          之行政處分，揆諸前揭法條規定，當溯及既往失其效
          力，從而自難以被告不遵守主管機關所為停工命令之
          罪相繩。
六、綜上所述，本案之停工命令既經訴願撤銷而溯及既往失其效
    力，已如前述，依前揭條文及最高法院判例要旨，被告犯罪
    尚屬不能證明，自應諭知被告無罪之判決。
七、至被告經營之俊慶企業社縱使經彰化縣政府於98年10月13日
    以府授環水字第0980240774號函准予核發水污染防治許可證
    ，期間自98年10月13日至103 年10月12日止，而領有該許可
    證在案（見本院卷第27頁），惟其於99年1 月7 日、同年月
    13日、同年月15日、同年月18日、同年月20日、同年月26日
    、同年月27日經彰化縣環境保護局檢測之結果，均有鎳、總
    鉻超出放流水標準之情事，有各該期日水污染稽查紀錄、彰
    化縣環境保護局檢測報告在卷可憑（見本院卷別冊即彰化縣
    環境保護局影卷），此部分是否另涉違反水污染防治法第40
    條、第45條、第46條之規定，宜由主管機關另行酌處，併予
    指明。
據上論斷，應依刑事訴訟法第301 條第1 項，判決如主文。
本案經檢察官劉欣雅到庭執行職務。
中    華    民    國    99    年    11    月    24    日
                  刑事第六庭    法  官  胡宜如
以上正本證明與原本無異。
如不服本判決應於收受判決後10日內向本院提出上訴書狀，並應
敘述具體理由。其未敘述上訴理由者，應於上訴期間屆滿後20日
內向本院補提理由書（均須按他造當事人之人數附繕本）「切勿
逕送上級法院」。
中    華    民    國    99    年    11    月    24    日
                                書記官  林淑文

司法院資訊處製作；財團法人民間司法改革基金會備份。
